ACORDAO-COMPLETO-2528734

ACÓRDÃO 596/2022 ATA 10/2022 - PLENÁRIO

VISTOS, relatados e discutidos estes autos em que se aprecia recurso de reconsideração interposto por Jair Lira Soares contra o Acórdão 1612/2020-TCU-Plenário, por meio do qual este Tribunal, no que interessa ao recorrente, julgou irregulares as contas relativas à gestão de recursos recebidos por força do Programa Nacional de Alimentação Escolar (PNAE) nos exercícios de 2009 e 2010, com imputação de débito e aplicação de multa;
ACORDAM os Ministros do Tribunal de Contas da União, reunidos em sessão do Plenário, ante as razões expostas pelo Relator, em:
9.1. com fundamento nos arts. 32, inciso I, e 33, da Lei 8.443/1992, conhecer e negar provimento ao recurso de reconsideração;
9.2. remeter cópia deste acórdão ao recorrente, ao Município de Lagoa da Canoa/AL e ao Fundo Nacional de Desenvolvimento da Educação.

Recurso de reconsideração contra acórdão que julgou irregulares as contas do recorrente, com condenação em débito e multa, em razão de irregularidades na execução do Programa Nacional de Alimentação Escolar (PNAE), durante os exercícios de 2009 e 2010.

Município de Lagoa da Canoa/AL; Fundo Nacional de Desenvolvimento da Educação.

3. Responsáveis/Recorrentes:
3.1. Responsáveis: Aloisio Nascimento Limeira-EPP (07.968.839/0001-67); Comercial 15 de Novembro Ltda. (12.419.487/0001-20); Comercial Eucaliptos Ltda.-EPP (08.541.152/0001-03); Comercial de Alimentos Rural Ltda. (06.145.514/0001-11); Jair Lira Soares (XXX.203.244-XX); Maria Arlenilde Nascimento Costa & Cia Ltda. (04.789.709/0001-79); Maria Rosiane Nascimento da Silva (XXX.695.574-XX); Rubens Francisco da Silva (XXX.812.294-XX).
3.2. Recorrente: Jair Lira Soares (XXX.203.244-XX).

13.1. Ministros presentes: Ana Arraes (Presidente), Walton Alencar Rodrigues, Bruno Dantas (Relator), Vital do Rêgo, Jorge Oliveira e Antonio Anastasia.
13.2. Ministros-Substitutos convocados: Augusto Sherman Cavalcanti e André Luís de Carvalho.

ACORDAO-COMPLETO-2534398

Acórdão 396/2023 - Plenário

BRUNO DANTAS

Ministro Aroldo Cedraz.

Por registrar as principais ocorrências do processo até o momento, resumindo os fundamentos das peças acostadas aos autos, adoto como relatório, com os ajustes necessários, a instrução da secretaria responsável pela análise da demanda (peça 148) , que contou com a anuência do titular da unidade instrutora (peça 149) :
"INTRODUÇÃO
Trata-se de recurso de reconsideração interposto por Jair Lira Soares (peças 109-113) , pelo qual contesta o Acórdão 1612/2020-TCU-Plenário (Relator Ministro Aroldo Cedraz) , prolatado na Sessão Telepresencial realizada em 24/6/2020 (peça 61) .
2. A deliberação recorrida apresenta o seguinte teor:
'VISTOS, relatados e discutidos estes autos de Tomada de Contas Especial em que são apontadas irregularidades cometidas no âmbito do Município de Lagoa da Canoa-AL na execução do Programa Nacional de Alimentação Escolar (PNAE) , durante os exercícios de 2009 e 2010;
ACORDAM os Ministros do Tribunal de Contas da União, reunidos em Sessão do Plenário, ante as razões expostas pelo Relator, em:
9.1. considerar revéis, para todos os efeitos, as empresas Comercial Eucaliptos Ltda. e Aloísio Nascimento Limeira - EPP, dando-se prosseguimento ao processo, de acordo com o art. 12, § 3º, da Lei 8.443, de 16/7/1992;
9.2. rejeitar os argumentos trazidos aos autos, em sede alegações de defesa e razões de justificativa, pelos Srs. Jair Lira Soares, Maria Rosiane Nascimento da Silva e Rubens Francisco da Silva e, em resposta às oitivas, pelas empresas Maria Arleneide N. Costa & Cia Ltda., Comercial 15 de Novembro Ltda. e C M Lira, também identificada nesta TCE pelo seu nome de fantasia, Comercial Compre Fácil;
9.3. com fundamento nos arts. 1º, inciso I, 16, inciso III, alíneas 'b' e 'c', da Lei 8.443/1992, combinados com os arts. 19 e 23, inciso III, da mesma Lei e com os arts. 1º, inciso I, 209, inciso III, 210 e 214, inciso III, do Regimento Interno do TCU, julgar irregulares as contas de Jair Lira Soares, condenando-o ao pagamento da quantia de R$ 45.440,55 (quarenta e cinco mil, quatrocentos e quarenta reais e cinquenta e cinco centavos) , atualizada monetariamente e acrescida dos juros de mora, calculada a partir de 2/8/2010 até a efetiva quitação do débito, fixando-lhe o prazo de 15 (quinze) dias, a contar da notificação deste Acórdão, para que comprove perante este Tribunal o recolhimento da referida quantia aos cofres do Fundo Nacional do Desenvolvimento da Educação (FNDE) , nos termos do art. 23, inciso III, alínea 'a', da Lei Orgânica do TCU combinado com o art. 214, inciso III, alínea 'a', do Regimento Interno, abatendo-se, na oportunidade, as quantias eventualmente já ressarcidas;
9.4. aplicar a Jair Lira Soares a multa prevista no art. 57 da Lei 8.443/1992, combinado com o art. 267 do Regimento Interno do TCU, no valor de R$ 28.000,00 (vinte e oito mil reais) , com a fixação do prazo de 15 (quinze) dias, a contar da notificação, para comprovar, perante o Tribunal (art. 214, inciso III, alínea 'a', do Regimento Interno) , o recolhimento da dívida aos cofres do Tesouro Nacional, atualizada monetariamente desde a data deste Acórdão até a do efetivo recolhimento, se for paga após o vencimento, na forma da legislação em vigor;
9.5. aplicar a Maria Rosiane Nascimento da Silva e a Rubens Francisco da Silva a multa prevista no art. 58, inciso II, da Lei 8.443/1992, no valor individual de R$ 12.000,00 (doze mil reais) , com a fixação do prazo de 15 (quinze) dias, a contar das respectivas notificações, para comprovarem, perante o Tribunal (art. 214, inciso III, alínea 'a', do Regimento Interno) , o recolhimento das dívidas aos cofres do Tesouro Nacional, atualizadas monetariamente desde a data deste Acórdão até a dos efetivos recolhimentos, se forem pagas após o vencimento, na forma da legislação em vigor;
9.6. autorizar, desde logo, nos termos dos arts. 26 e 28, inciso II, da Lei 8.443/1992:
9.6.1. o pagamento das dívidas referentes aos subitens 9.3 a 9.5 supra em até 36 (trinta e seis) parcelas mensais e consecutivas, se solicitado por qualquer dos responsáveis e se o processo não tiver sido remetido para cobrança judicial, fixando-se o vencimento da primeira em 15 (quinze) dias, a contar do recebimento da notificação, e o das demais a cada 30 (trinta) dias, devendo incidir sobre cada uma delas os encargos legais devidos, na forma prevista na legislação em vigor, sem prejuízo ao vencimento antecipado do saldo devedor em caso de não comprovação do recolhimento de qualquer parcela, conforme prevê o art. 217, § 2º, do Regimento Interno deste Tribunal;
9.6.2. a cobrança judicial das dívidas, caso não atendidas as notificações;
9.7. considerar grave as infrações cometidas pelos Srs. Jair Lira Soares, Maria Rosiane Nascimento da Silva e Rubens Francisco da Silva e inabilitá-los, por conseguinte, em consonância com o art. 60 da Lei 8.443/1992, para o exercício de cargo em comissão ou função de confiança no âmbito da Administração Pública por um período de 5 (cinco) anos;
9.8. nos termos do art. 46 da Lei Orgânica do TCU, combinado com o art. 271 do Regimento Interno, declarar a inidoneidade das empresas Aloísio Nascimento Limeira - EPP, Comercial Eucaliptos Ltda. - EPP, Maria Arlenilde Nascimento Costa & Cia Ltda., Comercial 15 de Novembro Ltda. e C M Lira para participar, por 2 (dois) anos, de licitação no âmbito da Administração Pública Federal;
9.9. dar ciência dessa decisão aos responsáveis em epígrafe, ao Município de Lagoa da Canoa-AL, ao Ministério da Educação e ao Procurador-Chefe da Procuradoria da República em Alagoas, encaminhando a esse último destinatário cópia do presente Acórdão, acompanhado do Relatório e do Voto que o fundamentam, em conformidade com o art. 16, § 3º, da Lei 8.443/1992, combinado com o art. 209, § 7º, do Regimento Interno do TCU, para adoção das medidas que entender cabíveis.'
HISTÓRICO
3. O presente processo cuidou originalmente de Tomada de Contas Especial convertida por força do Acórdão 1472/2016-TCU-Plenáriolenário (rel. Min. Raimundo Carreiro) , proferido no TC Processo 040.955/2012-7, apenso a estes autos, versando sobre Representação do Ministério Público Federal - MPF acerca do suposto desvio de recursos do Programa de Alimentação Escolar - PNAE, nos exercícios de 2005 a 2010, no Município de Lagoa da Canoa/AL.
4. O MPF apresentou Ação de Improbidade (peça 1 do TC Processo 040.955/201207) em desfavor de Jair Lira Soares e familiares seus, além de agentes públicos e de empresas que agiriam frequentemente em conluio para fraudar licitações públicas em cidades do interior de Alagoas. Em resumo, no município de Lagoa da Canoa/AL, merenda escolar adquirida com recursos do PNAE não eram integralmente entregues às escolas municipais, uma vez que parte dos pagamentos ao fornecedor contratado se prestava a garantir a aquisição de produtos alimentícios para o próprio prefeito e familiares.
5. As investigações iniciaram após denúncia encaminhada ao Parquet Federal, originando inquéritos policiais a cargo da Superintendência Regional da Polícia Federal em Alagoas, sendo que o IPL 641/2011-SR/DPF/AL cuidou dos fatos havidos em Lagoa da Canoa/AL (peças 2 a 148 do TC Processo 040.995/2012-7) .
6. Instrução da Secex-AL no processo de Representação concluiu pela pertinência de apurar a ausência de comprovação da entrega de merenda escolar, além dos indícios de fraude ao Pregão Presencial 001/2009, para a contratação de fornecedor para a merenda (peça 149 do TC Processo 040.955/2012-7) , sendo proferido o supramencionado Acórdão 1472/2016-TCU-Plenáriolenáro nesse sentido.
7. As citações e audiências determinadas pelo aresto foram realizados neste TC Processo 017.579/2016-3 e instrução da Secex-TCE propôs rejeição das alegações de defesa e razões de justificativas, com condenação em débito e sanções aos respectivos responsáveis chamados aos autos (peças 57 a 59) , com a anuência do MP/TCU (peça 60) e do relator a quo  (peças 62-63) , sendo proferido o Acórdão 1612/2020-TCU-Plenário ora recorrido (peça 61) .
8. Jair Lira Soares foi condenado em débito, com a aplicação de multa fundamentada no artigo 57 da Lei 8.443/1992, além de ser inabilitado para o exercício de cargo em comissão ou função de confiança pelo período de cinco anos, com base no artigo 60 da lei.
9. Apresentados embargos de declaração pelo ex-prefeito (peça 93) , o mesmo foi rejeitado pelo Acórdão 796/2021-TCU-Plenário (peça 106) .
10. Irresignado, Jair interpôs o recurso de reconsideração (peças 109-113) que se passa a examinar.
EXAME DE ADMISSIBILIDADE
11. Em exame preliminar de admissibilidade esta secretaria propôs conhecer o recurso de Jair Lira Soares (peças 114-115) , suspendendo-se os efeitos dos itens 9.3, 9.4, 9.6, 9.6.2 e 9.7 do Acórdão 1612/2020-TCU-Plenário, o que foi ratificado por Despacho do Ministro Bruno Dantas (peça 121) .
PROPOSTA DE MEDIDA PRELIMINAR
12. Delimitação do recurso
12.1. Constitui objeto do recurso de Jair Lira Soares definir se:
a) prescreveram as pretensões punitiva e ressarcitória pelo TCU;
b) o débito apurado é de sua responsabilidade;
c) houve a sua contribuição para alguma fraude no Pregão Presencial 001/2009.
13. Da Prescrição
13.1. Jair Lira Soares não apresentou argumentos a respeito da prescrição, entretanto, a análise acerca de sua eventual ocorrência se torna necessária, em razão do recente julgamento, pelo Supremo Tribunal Federal (STF) , do RE 636.886 (Tema 899 da repercussão geral) .
13.2. Nesse ponto, é importante mencionar que nos processos de controle externo, matéria de ordem pública pode ser revista de ofício ou mediante provocação da parte, por simples petição, independentemente da interposição de recurso (Acórdão 1160/2015-TCU-Plenário, rel. Ministro Augusto Nardes) . Do mesmo modo, ressalta-se que questões de ordem pública autorizam o órgão ad quem a julgar fora do que consta nas razões ou contrarrazões do recurso (Acórdão 690/2010-TCU-Plenário, rel. Ministro Augusto Nardes) .
13.3. Assim, no exame da prescrição, a Secretaria de Recursos - Serur tem adotado os entendimentos detalhados no documento juntado como a peça 147 dos autos, que contém estudo e pronunciamento anteriores desta unidade técnica sobre o tema. Nessas manifestações estão desenvolvidas as seguintes premissas, que serão utilizadas no presente exame:
a)  ao julgar o RE 636.886 (Tema 899) , o STF conferiu nova interpretação ao artigo 37, § 5º, da Constituição Federal, fixando a tese de que 'é prescritível a pretensão de ressarcimento ao erário fundada em decisão de Tribunal de Contas';
b)  as pretensões punitiva e de ressarcimento devem observar o mesmo regime na atividade de controle externo, dado o objetivo comum da prescrição, de fixar prazo para o Tribunal de Contas agir, para caracterizar o ilícito, identificar seu autor e dimensionar as consequências legais da conduta, independentemente de terem natureza punitiva ou ressarcitória;
c)  até que sobrevenha norma específica, entende-se que a prescrição das pretensões punitiva e de ressarcimento, no processo de controle externo, deve observar o regime da Lei 9.873/1999, na linha dos recentes pronunciamentos do STF a respeito.
13.4. Assim, sem prejuízo de se realizar o exame da prescrição também segundo o prazo decenal previsto no Código Civil, o critério adotado na formulação da proposta de encaminhamento será o da Lei 9.873/1999.
Análise da prescrição segundo os critérios do Acórdão 1441/2016-TCU-Plenário:
13.5. No que se refere à pretensão punitiva, o TCU tem tradicionalmente aplicado os critérios definidos no Acórdão 1441/2016-TCU-Plenário (rel. Min. Benjamin Zymler) , que, em incidente de uniformização de jurisprudência, orientou-se pela aplicação do Código Civil. Por este acórdão, em linhas gerais, a prescrição subordina-se ao prazo geral de dez anos (CC, art. 205) , contado a partir da data da ocorrência do fato e interrompido pelo ato que ordenar a citação, a audiência ou a oitiva da parte.
13.6. Entre outras razões que justificaram a adoção desse critério destaca-se a de que o citado dispositivo constitui uma cláusula geral a ser empregada sempre que a pretensão for prescritível, mas a lei não estabelecer um prazo específico, como na hipótese.
13.7. Desta feita, adotar-se-á a data de 30/4/2011 como marco inicial da contagem, quando expirou o prazo para a apresentação das contas do PNAE de 2010 em Lagoa da Canoa/AL, conforme a Resolução/CD/FNDE, de 16/7/2009, então vigente, pois os recursos que compuseram o débito dizem respeito a 2009 e 2010 e não há informações precisas sobre a efetiva entrega, ao FNDE, das contas desses exercícios. Segundo a jurisprudência do Tribunal, o que ocorrer primeiro entre o prazo final para a prestação de contas e a data de sua entrega deve ser o marco inicial dessa contagem (v.g. Acórdão 3749/2018-TCU-Segunda Câmara; rel. Min. Ana Arraes e 2.278/2019-TCU-1.ª Câmara; rel. Min. Subs. Augusto Sherman Cavalcanti) .
13.8. Ademais, a citação e a audiência do ora recorrente foi ordenada em 8/6/2016 pelo Acórdão 1472/2016-TCU-Plenáriolenário, proferido no TC Processo 040.995/2012-7, apensado a este TC Processo 017.579/2016-3, e o Acórdão 1612/2020-TCU-Plenário agora combatido foi proferido em 24/6/2020.
13.9. Considerando, então, a premissa de que as pretensões punitiva e de ressarcimento se submetem ao mesmo regime, conclui-se que não estariam prescritas não só a possibilidade de aplicação de multa, mas, também, a de condenação ao ressarcimento, caso fossem adotados, para ambos os fins, os parâmetros definidos no Acórdão 1441/2016-TCU-Plenário.
Análise da prescrição pelo regime da Lei 9.873/1999
13.10. Por sua vez, adotando-se as premissas fixadas na Lei 9.873/1999 ao caso em exame, observa-se que teria ocorrido a prescrição. Para tanto, é preciso considerar os seguintes parâmetros:
a) Termo inicial:
13.11. A Lei 9.873/1999, artigo 1º, parte final, traz previsão expressa a respeito do início do prazo em se tratando de infração de caráter permanente ou continuado. Nesta hipótese, a prescrição começa a correr não da data de cada fato, e sim 'do dia em que tiver cessado' a permanência ou a continuidade.
13.12. A exemplo da análise anterior pelos ditames do Código Civil, adotar-se-á a data de 30/4/2011 como termo inicial da contagem, conforme explanado na alínea 'c' adiante.
b) Prazo:
13.13. A Lei 9.873/1999 apresenta um prazo geral, de cinco anos (art. 1º) , e um prazo especial, previsto no art. 1º, § 2º, a saber: 'quando o fato objeto da ação punitiva da Administração também constituir crime, a prescrição reger-se-á pelo prazo previsto na lei penal'.
13.14. Assim, neste processo de TCE, o prazo prescricional é o geral de cinco anos.
c) Interrupções por atos inequívocos de apuração dos fatos:
13.15. No regime da Lei 9.873/1999, a prescrição se interrompe 'por qualquer ato inequívoco, que importe apuração do fato' (art. 2º, II) .
1º) TC Processo 040.955/2012-7:
13.16. Inicialmente, mostra-se oportuno comentar que as apurações iniciaram a partir da apresentação de uma representação à Procuradoria da República em Alagoas, em 23/7/2009, no formato de Termo de Declarações, contendo diversas irregularidades que estariam ocorrendo na execução de despesas com recursos federais transferidos a municípios alagoanos. Houve, então, a seguinte sequência de providências: (a) autuação de um procedimento administrativo que originou o Inquérito Civil Público (ICP) 1.11.0001.000114/2009-57 (sem data identificada) ; (b) instauração do Inquérito Policial 432/2010-SR/DPF/AL (sem data identificada) ; (c) diversas diligências e apreensões (sem datas identificadas) ; (d) deflagração das operações policiais Caetés e Mascotch (sem datas identificadas) ; (d) Relatório do Inquérito 432/2010, de 24/5/2011 (peça 4, p. 5 a 20) ; (f) Decisão judicial autorizando providências da Superintendência Regional do Departamento da Polícia Federal em Alagoas, de 3/5/2011 (peça 4, p. 21 a 24) ; (g) Ofício do MPF à SR/DPF/AL, de 8/6/2011 (peça 4, p. 25 a 29) ; (h) instauração do IPL/2011-SR/DPF/AL em 15/11/2011, originado do IPL 432/2010-SR/DPF/AL (peça 4, p. 3) . (i) interposição de Ação Civil Pública por Ato de Improbidade Administrativa, em 9/10/2012 (peça 1) .
13.17. Após o recebimento, no TCU, de cópia da ação civil pública, em 11/10/2012 (cf. dados de registro da peça 1 no sistema e-TCU) , houve a interrupção da prescrição pelos seguintes atos: (a) instrução da Secex-AL, de 9/3/2016 (peça 149 do TC) ; (b) despacho do diretor, de 11/3/2016 (peça 150) ; despacho do secretário, de 15/3/2016 (peça 151) ; (d) Parecer do MP/TCU, de 31/3/2016 (peça 152) e (e) Acórdão 1472/2016-TCU-Plenáriolenário, de 8/6/2016.
2.º) TC Processo 017.579/2016-3: (a) instrução da Secex-TCE, de 15/5/2019 (peça 57) ; (b) despacho do diretor, de 16/5/2016 (peça 58) ; (c) despacho do secretário, de 17/5/2019 (peça 59) e Parecer do MP/TCU, de 23/5/2019 (peça 60) .
13.18. Feitos esses registros, há os seguintes marcos temporais de relevo: (a) data de ocorrência do débito cf. o aresto recorrido: 2/8/2010; (b) prazo para a prestação de contas do PNAE/2010 ao FNDE: 30/4/2011 e (c) 1ª data identificada para um ato de apuração dos fatos (Relatório do Inquérito 432/2010) : 24/5/2011. Considerando essa cronologia, será adotada a data de 30/4/2011, que também deve ser mantida para a hipótese de contagem prescricional pelos ditames do Código Civil (Acórdão 1441/2016-TCU-Plenário) .
d) Interrupções pela citação dos responsáveis:
13.19. A prescrição também é interrompida 'pela notificação ou citação do indiciado ou acusado, inclusive por meio de edital', nos termos do artigo 2º, I, da Lei 9.873/1999. E, no regime dessa lei, a interrupção se dá pela citação propriamente dita, e não pelo despacho que a ordena. Com esse fundamento, em relação a Jair Lira Soares houve a interrupção em 28/6/2016, conforme o Aviso de Recebimento à peça 23.
e) Interrupção pela decisão condenatória recorrível:
13.20. Por fim, a prescrição também se interrompe 'pela decisão condenatória recorrível' (art. 2º, III, da Lei 9.873/1999) . Com esse fundamento, houve a interrupção em 24/6/2020, data da sessão em que foi proferido o acórdão condenatório (peça 61) . Essa interrupção é relevante, por estabelecer prazo para julgamento do recurso.
f) Da prescrição intercorrente:
13.21. Nos termos do art. 1º, § 1º, da Lei 9.873/1999, opera-se a prescrição intercorrente se o processo ficar paralisado por mais de três anos, aguardando 'julgamento ou despacho'.
13.22. Note-se que há uma correlação entre essa hipótese e as causas de interrupção da prescrição do art. 2º. Com efeito, uma vez interrompida a prescrição por alguma das hipóteses do art. 2º, o processo não pode ficar inativo, sem qualquer inovação processual relevante, por mais de três anos.
13.23. Trata-se de prazo específico, não se aplicando nem o prazo geral de cinco anos nem o prazo especial, da lei penal (§ 2º) . A finalidade da prescrição intercorrente, com seu prazo próprio, é a de assegurar a eficiência e celeridade nas apurações administrativas. Seria contrário a essa finalidade a paralisação injustificada do processo por período maior que o triênio estabelecido para a hipótese.
13.24. A extrapolação do prazo de três anos, sem inovação relevante no processo, pode configurar negligência. Por isso, além de se operar a prescrição, deve-se promover a 'apuração da responsabilidade funcional decorrente da paralisação, se for o caso'.
13.25. Em muitas situações o exame da prescrição intercorrente pode ficar prejudicado nos processos já em tramitação no TCU. Como a ação de ressarcimento era considerada imprescritível, as peças que compõem a tomada de contas especial, elencadas no art. 10 da Instrução Normativa-TCU 71/2012, em geral não contemplam informações pormenorizadas quanto ao andamento do processo na fase interna, o que pode prejudicar a análise de eventual paralisação por mais de três anos.
13.26. Assim, caso o tribunal venha a adotar a sistemática da Lei 9.873/1999 para aferir a prescrição, convém avaliar, oportunamente, a possibilidade de ajustes na IN-TCU 71/2012, para que as tomadas de contas especiais encaminhadas ao tribunal sempre contemplem informações detalhadas sobre as interrupções ocorridas na fase interna do procedimento como, por exemplo, declaração do órgão instaurador da TCE, de que o processo não ficou paralisado por mais de três anos, na forma do art. 1º, § 1º, da citada lei.
13.27. Especificamente quanto a esta TCE, as causas de interrupção elencadas acima permitem evidenciar que o processo não teve andamento regular, operando a prescrição intercorrente, pois o intervalo entre duas causas interruptivas, do art. 2º, ultrapassou os três anos. No caso, entre a Representação do MPF ao TCU, com o encaminhamento da Ação Civil Pública por Ato de Improbidade Administrativa, em 11/10/2012, e a instrução da Secex/AL, em 9/3/2016 (peças 1 e 149 do TC Processo 040.955/2012-7) transcorreram mais de três anos.
g) Conclusão:
13.28. Observa-se, pelos eventos indicados, que transcorreu prazo suficiente para se operar a prescrição, tomando-se por referência a Lei 9.873/1999, tida pelo STF como norma regente da prescrição da pretensão punitiva pelo TCU.
13.29. Partindo-se da premissa de que a pretensão reparatória segue as mesmas balizas, enquanto não houver norma específica a respeito, a demonstração de que operou a prescrição punitiva impõe como consequência a conclusão de que também não é viável a condenação ao ressarcimento do prejuízo apurado nos autos.
A possibilidade de adoção de novo critério no caso concreto
13.30. Por fim, são oportunas algumas considerações sobre a possibilidade de aplicar, neste processo, novo critério para exame da prescrição, diverso do considerado no julgamento originário (que seguiu o Acórdão 1441/2016-TCU-Plenário) .
13.31. O art. 926 do CPC positivou a orientação de que 'os tribunais devem uniformizar sua jurisprudência e mantê-la estável, íntegra e coerente', com o fim de inibir que decisões contemporâneas adotem soluções distintas para uma mesma questão, comprometendo os valores de isonomia e previsibilidade, essenciais à segurança jurídica.
13.32. Isso não impede a reorientação da jurisprudência, sempre que evidenciada a necessidade de ajustar o entendimento à correta exegese das normas legais. E é perfeitamente possível, e até mesmo comum, que a reorientação se dê em grau recursal, pois o recurso devolve à 'apreciação e julgamento pelo tribunal todas as questões (...) relativas ao capítulo impugnado' (art. 1.013, § 1º, do CPC) , para que se profira novo julgamento, procedendo-se à correta aplicação do direito.
13.33. Todavia, em se tratando de recurso, deve-se observar a proibição de reformatio in pejus, não se aplicando o novo entendimento se dele resultarem efeitos práticos mais gravosos ao recorrente. O novo critério pode ser aplicado, contudo, não só se produzir efeitos favoráveis, mas também se conduzir à manutenção da decisão recorrida, ainda que por outros fundamentos.
14. Do desvio de merenda e da fraude no Pregão 001/2009
14.1. O recorrente inicia por fazer um breve relato deste processo de TCE, aludindo à Ação Civil Pública por Improbidade Administrativa, com trâmite na 12ª Vara Federal da Seção Judiciária de Alagoas (Processo 0000677-87.2012.40.05.8001, peça 1 do TC Processo 040.995/2012-7) , e que se encontra em fase de Apelação. Afirma que as conclusões do julgamento em primeira instância seriam diferentes do acórdão ora recorrido.
14.2. Questiona as conclusões do Ministério Público Federal - MPF baseadas no Inquérito Policial IPL 641/2011-SR/DPF/AL, no sentido de as firmas Comercial 15 de Novembro, São Luiz Distribuidora, Compre Fácil e Maria Arlenilde atuarem em conjunto para fraudar licitações com o auxílio de agentes públicos e políticos. O MPF não teria obtido provas efetivas da prática de atos de improbidade, mas apenas registrado o modus operandi de um grupo empresarial especializado em fraudar licitações.
14.3. Sobre as compras do recorrente e seus familiares no Supermercado 15 de Novembro com recursos que deveriam ser destinados à aquisição de merenda escolar, tal conclusão teria se baseado em declarações de testemunhas que pretendiam minimizar suas próprias condutas. Por isso o dolo que se exige para configurar o enriquecimento ilícito (art. 9.ª da Lei 8.429/1992) , prejuízo ao erário (art. 10) e a violação a princípios da Administração Pública (art. 11) não teria restado comprovado, segundo o recorrente.
14.4. Prossegue, afirmando que funcionários das empresas confirmaram seus delitos, mas sem mencionar a participação de agentes públicos ou políticos. Acresce que apenas depois do indiciamento de alguns é que Péterson Melo e Silva informou que Jair e familiares teriam feito compras pessoais com recursos do PNAE, mas o recorrente afirma que os pagamentos eram realizados com recursos próprios.
14.5. Anota que a representante do MPF no Tribunal Regional Federal da 5ª Região opinou pela declinação da competência judicante da Corte para prefeitos por prerrogativa de foro, por entender não haver indícios da participação de Jair nas fraudes. E que jamais foi comprovada a autenticidade das autorizações de compra por familiares do recorrente, segundo conclusão do desembargador federal que atuou no caso, ao concordar com a posição do MPF.
14.6. Relata que a sentença na 12ª Vara Federal da Seção Judiciária de Alagoas desclassificou o fundamento de duas condutas que lhe foram atribuídas pelo MPF, quais sejam, as do artigo 9.º (enriquecimento ilícito) e do artigo 10, inciso XII (facilitar enriquecimento de terceiro) , passando para a do artigo 11 da Lei 8.429/1992 (ação ou omissão que viole os deveres de honestidade, imparcialidade, legalidade e lealdade às instituições) , além de haver considerado improcedente a conduta fundamentada no artigo 10, inciso VIII c/c o XII (fraude a licitação) .
14.7. Em resumo, quanto ao enriquecimento ilícito, a sentença concluiu pela conduta dolosa do ora recorrente, consistente na realização de compras pessoais com dinheiro público em maio de 2010, referente a caixas de vinho, conforme bilhete assinado por Jair autorizando a retirada dos produtos no Supermercado 15 de Novembro, no valor de R$ 394,32, coincidente com o valor de uma nota promissória emitida pela prefeitura. Porém, o juízo não reconheceu a prática de 63 (sessenta e três) atos de improbidade semelhantes, pois não identificados documentos que corroborassem os supostos valores de cada compra (R$ 6 mil a R$ 7 mil segundo o MPF) em benefício próprio e com recursos do PNAE.
14.8. Jair defende que a nota promissória não foi emitida pela prefeitura, mas por Valmir Henrique de Sousa, funcionário do mercado, que teria reconhecido o fato, e para o encaminhamento da nota ao setor financeiro (peça 1, p. 67, do TC Processo 040.995/2012-7 e Doc. 4, p. 5, anexado a recurso) . E conclui que uma única compra, com recursos próprios, e nota promissória preenchida por funcionário do estabelecimento, não pode constituir ato de improbidade a condená-lo, especialmente pelo artigo 11 da Lei de Improbidade, que traz conceitos demasiado vagos e abertos.
14.9. Sobre a acusação do MPF de permitir, facilitar ou concorrer para que terceiro se enriqueça ilicitamente, por seis vezes, reclama que o juiz reconheceu a conduta dolosa de contribuir para compras pessoais por familiares de Jair, o que seria um equívoco, embora também tenha passado a fundamentação da conduta para o supracitado artigo 11 da Lei e Improbidade Administrativa por não restar comprovado o valor preciso do enriquecimento. As compras teriam sido feitas com recursos próprios dos adquirentes, segundo o recorrente.
14.10. Quanto à prática de frustrar a licitude de processo licitatório, o MPF atribuiu a Jair irregularidades detectadas pela Controladoria-Geral da União - CGU nos Pregões 001/2007, 001/2008, 001/2009 e 001/2010, mas a sentença judicial não a corroborou, considerando improcedente por falta de prova do dano ao erário. Assevera que realmente não o fez, e as supostas provas colhidas pelo MPF se resumem a depoimentos de testemunhas, as quais seriam as únicas responsáveis, relatando como combinavam propostas e organizavam os documentos para a habilitação das empresas. O magistrado também teria rechaçado a prática de pagamento de propina ou outras vantagens ilícitas. E transcreve excerto do depoimento de um réu que o isentou de qualquer participação nas fraudes à licitação (peça 109, item 129) .
14.11. Finalmente, quanto à acusação da prática de sobrepreço, a conduta não foi reconhecida pelo juízo de primeira instância. De todo modo, a esse respeito o recorrente afirma que não compete ao prefeito municipal efetuar pesquisas de preço e verificar a compatibilidade das propostas com os valores de mercado, tampouco adotar outras providências em nível de minúcias nas licitações públicas.
14.12. Consigna que não houve a condenação judicial para o ressarcimento ao erário justamente por falta de provas de algum desvio. E afirma estranhar que os funcionários das empresas em conluio não tenham sido incluídos no polo passivo da ação por improbidade, embora confessassem práticas delituosas. Conclui que as provas testemunhais estavam 'recheadas de dúvidas' e as documentais eram muito frágeis. Bilhetes assinados por Jair autorizando a retirada de produtos em supermercado foram considerados como notas promissórias da prefeitura, mas não o são, segundo o recorrente. O estabelecimento comercial apenas inseria o nome da pessoa que assinava a nota e o valor devido, e o prefeito o corroborava porque não havia o nome da prefeitura.
14.13. Jair passa, então, a tratar das duas irregularidades que ensejaram sua condenação pelo Acórdão 1612/2020-TCU-Plenário ora recorrido. Sobre a conduta de não comprovação da boa e regular utilização dos recursos do PNAE, questiona a metodologia de comparar notas fiscais de aquisições dos alimentos com os comprovantes de entrega nas escolas e alega que, se houve realmente divergências, não podem ser atribuídas ao prefeito, sendo mais provável a má-fé do fornecedor ou o controle deficiente das entregas.
14.14. E sobre a outra conduta que lhe foi atribuída, de contribuir para a fraude no Pregão Presencial 001/2009, observa que não restou comprovada na ação de improbidade a participação de agentes públicos ou políticos em irregularidades nos procedimentos licitatórios. Ademais, as impropriedades que indicariam a fraude somente poderiam ter sido percebidas por alguém que conhece profundamente a legislação e que tenha examinado minuciosamente todos os documentos, tarefa que não cabe ao prefeito ao homologar o resultado de um certame. Por essa razão questiona a conduta que lhe foi atribuída, de não ter agido com mínimo cuidado na análise da documentação apresentada pelas licitantes. Ainda, tal conduta não poderia ser enquadrada como erro grosseiro, nos termos do artigo 28 da Lei 13.655/2018, e nesse sentido menciona os votos condutores dos Acórdão 2860/2018-TCU-Plenário (rel. Min. Bruno Dantas) e 2.391/2018-TCU-Plenário (rel. Min. Benjamin Zymler) .
14.15. Por fim, defende que o emprego de informações contidas no Inquérito Policial 641/2011-SR/DPF/AL e na Ação Civil Pública por Ato de Improbidade Administrativa ajuizada pelo MPF somente poderia ocorrer por empréstimo autorizado pelo juiz original, garantindo a sua legitimidade, respeitando os princípios do devido processo legal, ampla defesa e contraditório. Critica o uso de documentos sem perícia, e o elevado valor atribuído ao depoimento de testemunhas, como se fossem verdades absolutas. E que o fato da ação se encontrar em fase recursal a torna inapta a comprovar a veracidade dos fatos sob análise nesta TCE.
14.16. Foram anexados ao recurso de reconsideração a Contestação apresentada por Jair no âmbito da ação judicial de improbidade administrativa (peça 110) , a Sentença proferida pelo Juiz da 12ª Vara Federal da Seção Judiciária de Alagoas (peça 111) , o Recurso de Apelação do MPF (peça 112) e Razões de Apelação, embora sem a clara identificação dos apelantes (peça 113) .
Análise
14.17. Jair Lira Soares foi responsabilizado neste processo de TCE por duas condutas, quais sejam; (a) a não comprovação do correto emprego da quantia original de R$ 45.440,55, referente a parte dos recursos públicos do PNAE repassados ao Município de Lagoa da Canoa-AL nos anos de 2009 e 2010 e (b) participação em fraude licitatória no Pregão Presencial 01/2009.
14.18. Quanto aos R$ 45.440,55 não comprovados, seriam resultado de divergências entre os valores pagos às empresas fornecedoras de alimentos e os produtos efetivamente entregues às escolas municipais sob a forma de merenda, ou, os produtos cuja entrega foi possível verificar. O valor foi obtido pela comparação entre as notas fiscais emitidas como comprovantes das despesas do PNAE em 2009 e 2010 e os comprovantes de recebimento da merenda escolar emitidos pelas escolas municipais em Lagoa da Canoa, conforme o Relatório de Análise de Material Apreendido - Equipe Mike, elaborado em conjunto pela Controladoria-Geral da União e a Polícia Federal (peça 8, p. 75 e ss. do TC Processo 040.995/2012-7) . A questão foi assim tratada na Ação por Improbidade Administrativa movida pelo MPF em face de Jair e outros réus (peça 1, p. 86-90 do TC Processo 040.995/2012-7) :
'IV.4 - DO DESVIO DE MERENDA
 (...) 
IV.4.1 - Da diferença entre a merenda adquirida e a merenda distribuída pela Prefeitura de Lagoa da Canoa Tendo sido feita pelos órgãos fiscalizatórios e investigatórios federais a análise da execução das verbas do PNAE no Município de Lagoa da Canoa no período correspondente a abril de 2009 a agosto de 2010, chegou-se à conclusão de que deixou de ser comprovada a aplicação de R$ 45.440,55 (quarenta e cinco mil, quatrocentos e quarenta reais e cinquenta e cinco centavos) . A prova material destes desvios foram obtidas através do cotejo entre as notas fiscais emitidas como comprovante dos gastos do PNAE, em 2009 e 2010, e os comprovantes de recebimento de merenda escolar emitidos pelas escolas municipais de Lagoa da Canoa, conforme as tabelas demonstrativas contidas no Relatório de Análise de Material Apreendido - Equipe MIKE, elaborado pelos técnicos da CGU e peritos da Polícia Federal (fls. 368/139 do apenso I
Em decorrência dos desvios acima citados, a perícia realizada nos documentos, especificamente, uma confrontação entre as notas fiscais apresentadas como comprovantes de despesas dos anos de 2009 e 2010, e os documentos de recebimento emitidos pelas escolas no mesmo período, constatou-se a falta de distribuição para as escolas municipais de significativa parcela dos produtos alimentares que constavam das notas fiscais, fls. 203/207.'
14.19. O recorrente aventa a hipótese de ter havido má-fé de fornecedores da merenda ou o controle deficiente das entregas nas escolas. Porém, a metodologia utilizada no Relatório de Análise de Material Apreendido - Equipe Mike se mostra bem definida e razoável. Houve a confrontação entre as notas fiscais emitidas pelos fornecedores e o controle do recebimento de mercadorias nas escolas, encontrando-se o valor de R$ 26.395,33 como resultado líquido dos quantitativos de gêneros alimentícios distribuídos a maior e, também, a menor que os registros das notas fiscais. Ademais, foi verificado que certos produtos não foram distribuídos, no total de R$ 19.045,22, resultando, então, no montante de R$ 45.440,55 (R$ 26.395,33 + R$ 19.045,22) .
14.20. O Controle Interno ainda verificou que os produtos não permaneciam em depósito central da prefeitura, sendo distribuídos às escolas no máximo no dia seguinte à entrega pelos fornecedores e, por isso, não havia valores a considerar referentes a mercadorias localizada em algum local similar a um depósito quando da fiscalização.
14.21. Assim, para as hipóteses aventadas de má-fé de fornecedor, controle deficiente das entregas, ou qualquer outra, cabe ao gestor procurar comprovar o argumentado, no caso, contrapondo o relatório elaborado por CGU e PF. Por exemplo, demonstrando com razoável confiabilidade que, embora não houvesse um depósito central, havia o controle da entrada total de mercadorias em dependências pertencentes à prefeitura, evidenciando divergências para os cálculos que embasaram o dano apurado.
14.22. Quanto ao fato de não ter havido a condenação a ressarcir recursos públicos no âmbito da ação por improbidade, o magistrado na Justiça Federal de Alagoas concluiu, conforme o próprio recorrente observa, que para caracterizar as condutas dos artigos 9º (auferir vantagem indevida) e 10, XII (propiciar enriquecimento ilícito de terceiro) , atribuídas pelo MPF a Jair, seria necessário restar suficientemente comprovadas as despesas em benefício do ex-prefeito, bem como de seus familiares, realizadas com recursos públicos, ou seja, nos precisos valores indicados pelo MPF, circunstância que não ocorreu, ainda que a conduta dolosa de permitir tais ilicitudes tenha sido confirmada pelo juiz (peça 111, p. 9 a 12) .
14.23. Portanto, os pressupostos fáticos para a condenação em débito nesta TCE e os desvios indicados pelo MPF na ação por improbidade são diferentes; no TCU trata-se do pagamento de merenda escolar sem a devida comprovação de sua entrega, enquanto o processo na Justiça Federal de Alagoas versa - no que se refere às condutas enquadradas pelo MPF nos artigos 9º e 10, XII - sobre o pagamento de mercadorias adquiridas em benefício do ex-prefeito e de familiares com recursos públicos destinados originalmente à merenda. Nesse sentido, a rigor, a imputação de débito a Jair neste processo até independeria do ajuizamento da ação pelo MPF. Poderia ser decorrente, por exemplo, de alguma auditoria da própria Corte de Contas e que porventura detectasse aqueles achados da CGU e da PF no supracitado Relatório de Análise de Material Apreendido - Equipe Mike.
14.24. Assim é que não se pugnou no Ofício de Citação 0606/2016-TCU-Secex-AL (peça 6) pela relação direta do débito com as investigações em Canoa da Lagoa/AL no âmbito do Inquérito Policial IPL 641/2011-SR/DPF/AL, o qual veio a ensejar a ação por improbidade movida pelo MPF. É o que também se observa tanto na manifestação da Secex-TCE ao analisar as alegações de defesa de Jair (peça 57, itens 19 e 20) quanto no voto que orientou o aresto recorrido (peça 62, item 10) .
14.25. A propósito, consta na instrução de mérito da Secex-TCE, menção ao apurado no IPL 641/2011-SR/DPF/AL, quando alude a 'desvios' de merenda (peça 57, item 19) e, logo em seguida, relacionando-os com a apuração da CGU/PF em razão do inquérito policial instaurado (peça 57, itens 19 e 20) , bem como no voto do relator a quo também consta alusão a 'desvio de merenda' e ao relatório da CGU/PF (peça 62, item 9) . Mas, entende-se, ainda assim não há como concluir que o valor dos produtos que não teriam sido entregues nas escolas corresponde ao valor das supostas aquisições de produtos por Jair e familiares no supermercado fornecedor da merenda escolar. Ademais, o juiz da 12ª Vara Federal da Seção Judiciária de Alagoas compreendeu não ser possível identificar o montante preciso das compras efetuadas pelo então prefeito e parentes, embora tenha convicção que ocorreram.
14.26. Nesse sentido, ao menos em relação ao débito apurado, não se mostra necessário, a nosso ver, que se aguarde o deslinde da Apelação intentada pelo MPF (peça 112) no Tribunal Regional Federal da 5ª Região, como soa haver defendido o recorrente, ou, o trânsito em julgado naquele processo de ação por improbidade.
14.27. Em relação à possibilidade de condenação de prefeitos municipais no TCU, vale destacar que a jurisprudência do tribunal é majoritariamente pela automática responsabilidade do alcaide no caso de constatadas irregularidades, em vista de ser o responsável maior pela municipalidade. Admite-se, entretanto, a demonstração de que esse agente político não contribuiu para o dano ou alguma irregularidade de outra natureza, especialmente se existir legislação que preveja as atribuições dos ocupantes de cargo com hierarquia inferior e que tais ocupantes sejam os responsáveis diretos pela gestão dos recursos. Comenta-se melhor a esse respeito no exame da participação do recorrente na suposta fraude ao Pregão Presencial 01/2009, a seguir.
14.28. O acórdão recorrido também atribuiu ao recorrente a conduta de 'haver conduzido e homologado os atos inerentes ao Pregão Presencial 001/2009', mesmo na ocorrência de fraude por parte das próprias licitantes, com direcionamento de resultado, como se depreenderia de vários indícios, conforme o Ofício de Citação 0606/2016-TCU-Secex-AL, o qual também promoveu a audiência do prefeito por essa conduta específica.
14.29. Os indícios consistiram em (a) cotação de preços apenas junto a empresas de um mesmo grupo empresarial (Comercial Compre Fácil Ltda., Comercial 15 de Novembro Ltda. e Maria Arleneide N. Costa & Cia Ltda.) ; (b) não publicação do edital de licitação em diário oficial ou jornais de grande circulação, em descumprimento ao art. 4º, inciso I, da Lei 10.520, de 17/7/2002; (c) entrega do edital do certame apenas a empresas do referido grupo empresarial (Aloísio Nascimento Limeira - ME, Comercial 15 de Novembro Ltda. e Comercial Eucaliptos Ltda.) , sendo que apenas as empresas Comercial 15 de Novembro Ltda. e Comercial Eucaliptos Ltda. participaram da licitação; (d) apresentação de proposta pela empresa Comercial 15 de Novembro, no que tange a 33 dos 36 itens licitados, com valores que diferem no percentual exato de 2% dos valores propostos pela Empresa Comercial Eucaliptos, indicando simulação de disputa, seja pela combinação de propostas ou pela elaboração de proposta pela mesma pessoa; (e) não exigência de apresentação, por parte dos licitantes, de laudo dos produtos a serem fornecidos, no âmbito do pregão, em desobediência ao princípio da vinculação ao instrumento convocatório; (f) indicação do nome da empresa Comercial Compre Fácil no envelope de proposta da empresa 15 de Novembro; (g) existência de laços estreitos entre as empresas participantes da fase de cotação de preços e da licitação em si, considerando que a sócia administradora da empresa Comercial Compre Fácil Ltda. é irmã do sócio administrador da Comercial 15 de Novembro Ltda. e já foi sócia dessa empresa até 2001; e (h) prática habitual de combinação de preços em processos licitatórios entre as empresas Maria Arlenilde Costa & Cia Ltda. e Compre Fácil Ltda.
14.30. O aresto recorrido responsabilizou Jair e os pregoeiros que atuaram na licitação por não agirem com 'o mínimo cuidado na análise da documentação apresentada pelas licitantes', caracterizando o erro grosseiro de que trata o artigo 28 do Decreto-Lei 4.657/1942, com a redação da Lei 13.655/2018, em conformidade com a jurisprudência do TCU. O voto faz alusão expressa à ação por improbidade ajuizada pelo MPF, transcrevendo excerto no qual a fraude é relacionada aos benefícios supostamente auferidos por Jair e alguns familiares junto a fornecedores contratados pela prefeitura (peça 62, itens 15 a 18) .
14.31. No caso, segundo o relator a quo, dentre as falhas que evidenciariam a falta de cuidado do prefeito e dos pregoeiros destacam-se duas, quais sejam: a) apresentação de proposta pela empresa Comercial 15 de Novembro, no que tange a 33 dos 36 itens licitados, com valores que diferem no percentual exato de 2% dos valores propostos pela Empresa Comercial Eucaliptos, demonstrando simulação de disputa, seja pela combinação de propostas ou pela realização de proposta pela mesma pessoa; e b) indicação do nome da empresa Comercial Compre Fácil no envelope de proposta da empresa 15 de Novembro (peça 62, item 16) .
14.32. Nesse passo, o acórdão recorrido corroborou a tese do MPF de que ex-prefeito atuou para favorecer a empresa vencedora do certame, ou seja, conduta dolosa. Ainda assim, a exemplo do exposto relativamente à outra conduta atribuída ao ora recorrente - não comprovação da compra de merenda no valor de R$ 45.440,55 - entende-se que a eventual responsabilização do ex-prefeito no TCU não está necessariamente relacionada às conclusões do parquet federal, ou mesmo, do juízo na ação por improbidade.
14.33. Cabe examinar, então, se as falhas que ensejaram a responsabilização do recorrente por sua homologação do resultado do Pregão Presencial 001/2009 de fato são passíveis de lhe serem atribuídas. Para tanto traz-se os seguintes enunciados da 'Jurisprudência Selecionada'; site/TCU:
'A delegação de competência a secretário realizada por decreto municipal é insuficiente para afastar a responsabilidade do prefeito pela utilização de recursos federais. Se não houver lei municipal dispondo diferentemente, o ordenador de despesas é o prefeito, titular máximo da administração pública local.' (Acórdão 10397/2021-TCU-2.ª Câmara; rel. Min. Subs. Marcos Bemquerer) 
'A comprovação de que todos os atos de gestão e controle do convênio foram praticados por secretário municipal, conforme delegação de competência prevista em lei municipal, afasta a responsabilidade do prefeito pela utilização dos recursos transferidos, mesmo que, na condição de agente político, figure como signatário do ajuste.' (Acórdão 7.304/2013-TCU-2.ª Câmara; rel. Min. Subs. Augusto Sherman) 
'Embora a direção do Sistema Único de Saúde (SUS) no município seja de competência da respectiva secretaria de saúde ou órgão equivalente (art. 9º, inciso III, da Lei 8.080/1990) , o prefeito responde caso tenha participado de atos e procedimentos irregulares na aplicação dos recursos.' (Acórdão 12965/2020-TCU-2.ª Câmara; rel. Min. Subs. Marcos Bemquerer) 
'Na ausência de evidências de que o prefeito municipal tenha participado de atos e procedimentos irregulares na aplicação de recursos do Sistema Único de Saúde (SUS) , a responsabilidade pelas ocorrências apuradas deve recair unicamente sobre o secretário municipal de saúde, em face das disposições contidas nas Leis 8.080/1990 e 8.142/1990.' (Acórdão 2958/2018-TCU-Plenário; rel. Min. Bruno Dantas) 
'Não se pode responsabilizar o escalão dirigente de unidade de saúde pela emissão de autorizações de internação hospitalar (AIH) fraudulentas se não há provas de que seus membros participaram da fraude ou orientaram subordinados a faturar serviços não realizados. Não é razoável imputar ao escalão dirigente o dever de revisar, em minúcias, os procedimentos administrativos conduzidos pelos departamentos a ele vinculados, porque tal agir não se mostra compatível com os encargos de alta gerência.' (Acórdão 6787/2012-TCU-Primeira Câmara; rel. Min. Walton Alencar) 
'A responsabilidade do prefeito na execução de convênio advém da sua condição de signatário do ajuste, que o faz garantidor da correta aplicação dos recursos. Assim, mesmo que não pratique atos referentes à execução, deve adotar providências para que esta ocorra dentro dos parâmetros legais, sob pena de responder por culpa in eligendo ou culpa in vigilando (Acórdão 2059/2015-TCU-Plenário; rel. Min. Benjamin Zymleer) 
'Não cabe, por contrariar o princípio da razoabilidade, condenação de prefeito por eventual culpa da má escolha (in eligendo) ou culpa da ausência de fiscalização (in vigilando) quando a responsabilidade do gestor municipal se estende a todos os atos de gestão praticados pelo seu secretariado. Não se pode deixar de considerar a necessária descentralização administrativa e a delegação, intrínsecas à estrutura de governo dos municípios.' (Acórdão 5815/2011-TCU-Plenário; rel. Min. Subs. André de Carvalho) 
'A responsabilidade da autoridade delegante pelos atos delegados não é automática ou absoluta, sendo imprescindível para definir essa responsabilidade a análise das situações de fato que envolvem o caso concreto. A falta de fiscalização (culpa in vigilando) , o conhecimento do ato irregular praticado ou a má escolha do agente delegado (culpa in eligendo) podem conduzir, se comprovados, à responsabilidade daquela autoridade.' (Acórdão 8028/2016-TCU-Segunda Câmara; rel. Min. Ana Arraes) 
'Na execução de convênio e instrumentos congêneres, a responsabilidade pela existência de fraude à licitação, a partir da seleção de empresas convidadas, recai sobre o administrador público que gere os recursos.' (Acórdão 5.794/2011-TCU-2.ª Câmara; rel. Min. Aroldo Cedraz) 
14.34. Nota-se que a jurisprudência oscila quanto à responsabilidade do prefeito municipal nos casos da gestão de recursos federais, remetendo, em geral, para a análise do caso concreto. Do conjunto de indícios que informou a responsabilidade de Jair relativamente ao pregão (item 14.29) , entende-se que ao menos a não publicação do edital de licitação em diário oficial ou jornal de grande circulação, em descumprimento ao art. 4º, inciso I, da Lei 10.520, de 17/7/2002) , não soa plausível de passar despercebida pelo gestor de atenção mediana, por consistir em quesito básico nas licitações de pregão. Quanto aos demais indícios, a exemplo das duas falhas destacadas pelo relator a quo (item 14.31 da instrução) , não se afiguram possam ser facilmente detectadas, na hipótese de se desconsiderar a atuação dolosa do agente.
14.35. Porém, considerando que o recorrente tinha por hábito adquirir produtos na empresa vencedora da licitação - ainda que utilizando recursos próprios, conforme alega - e em especial em se tratando de município de pequeno porte, com apenas 18.250 habitantes segundo o censo do Instituto Brasileiro de Geografia e Estatística - IBGE de 2010, não se afigura razoável que o prefeito não examine com maior atenção os procedimentos licitatórios municipais.
CONCLUSÃO
15. Das análises anteriores, conclui-se que:
a) não houve a prescrição das pretensões punitiva e ressarcitória do Tribunal pelos ditames do Código Civil (Acórdão 1441/2016-TCU-Plenário) , mas, sim, pelas regras da Lei 9.873/1999 (RE 636.886-STF - Tema 899 da Repercussão Geral) ;
b) o débito atribuído ao recorrente independe das conclusões do MPF e da Justiça Federal, uma vez que relacionado à falta de comprovação da entrega de merenda escolar adquirida pelo município de Lagoa da Canoa/AL durante a gestão de Jair Lira Soares;
c) em considerando as circunstâncias presentes, especialmente em se tratando de município de pequeno porte, não se afigura razoável que o prefeito municipal não examine com maior atenção as licitações municipais.
DA PROPOSTA DE ENCAMINHAMENTO
16. Ante o exposto, submete-se à consideração superior a presente análise do recurso de reconsideração interposto por Jair Lira Soares contra o Acórdão 1612/2020-TCU-Plenário, propondo-se, com fundamento nos artigos 32, I, e 33, da Lei 8.443/1992, e artigo 285, do RI/TCU:
a) conhecer do recurso e, no mérito, dar-lhe provimento, em razão da incidência da prescrição para as pretensões punitiva e ressarcitória, pelos ditames da Lei 9.873/1999 e do entendimento do Supremo Tribunal Federal no Recurso Extraordinário 636.886 (Tema 899 da Repercussão Geral) , arquivando-se o presente processo ante a ausência de pressupostos de constituição e de desenvolvimento válido e regular do processo;
b) subsidiariamente à proposta da alínea 'a', conhecer do recurso e, no mérito, negar-lhe provimento
c) dar ciência da decisão que vier a ser proferida ao recorrente e aos demais interessados."
2. 	Em sua oitiva regimental, o Ministério Público junto ao TCU dissentiu da unidade instrutora quanto à primeira proposta de encaminhamento, ao optar por acolher a segunda, isto é, no sentido do conhecimento e não provimento do recurso de reconsideração interposto por Jair Lira Soares (peça 152) :
"Trata-se de recurso de reconsideração interposto por Jair Lira Soares contra o Acórdão 1612/2020-TCU-Plenário (peças 109-113) , por meio do qual o Tribunal de Contas da União, entre outras deliberações, julgou irregulares suas contas, condenando-o em débito e aplicando-lhe a multa prevista no art. 57 da Lei 8.443/1992. Foram apenados com a multa prevista no art. 58, inciso II, da Lei 8.443/1992 os Srs. Rubens Francisco da Silva e Maria Rosiane Nascimento da Silva, na condição de pregoeiros. Na mesma ocasião, o Plenário da Corte de Contas, por considerar graves as infrações cometidas pelos responsáveis, decidiu inabilitá-los para o exercício de cargo em comissão ou função de confiança no âmbito da Administração Pública por cinco anos. Ainda pela vergastada deliberação, foi declarada a inidoneidade das empresas Aloísio Nascimento Limeira - EPP, Comercial Eucaliptos Ltda. - EPP, Maria Arlenilde Nascimento Costa & Cia Ltda., Comercial 15 de Novembro Ltda. e C M Lira para participar, por 2 (dois) anos, de licitação no âmbito da Administração Pública Federal.
2. A presente Tomada de Contas Especial foi convertida por força do Acórdão 1472/2016-TCU-Plenáriolenário, proferido no TC-Processo 040.955/2012-7, apenso a estes autos, que versava sobre Representação do Ministério Público Federal (MPF) , acerca do suposto desvio de recursos do Programa de Alimentação Escolar (PNAE) , nos exercícios de 2005 a 2010, no Município de Lagoa da Canoa/AL.
3. O MPF ajuizou Ação de Improbidade (peça 1 do TC-Processo 040.955/2012-7) em desfavor de Jair Lira Soares e familiares seus, além de agentes públicos e de empresas que estariam agindo em conluio para fraudar licitações públicas em cidades do interior de Alagoas. Segundo o Parquet Federal, no Município de Lagoa da Canoa/AL, a merenda escolar adquirida com recursos do PNAE não era integralmente entregue às escolas municipais, uma vez que parte dos pagamentos ao fornecedor contratado se prestava à aquisição de produtos alimentícios para o prefeito e seus familiares.
4. Anuo ao exame de admissibilidade realizado pela Secretaria de Recursos, ante seus abalizados fundamentos, acompanhando aquela unidade técnica no sentido de que o presente recurso de reconsideração seja conhecido (peças 114-115) .
5. Em sua análise, a unidade técnica avalia a ocorrência da prescrição das pretensões punitiva e de ressarcimento ao erário (peça 148, p. 4-7) . Propõe a Secretaria de Recursos que seja dado provimento ao recurso, em razão da incidência da prescrição para as pretensões punitiva e ressarcitória 'pelos ditames da Lei 9.873/1999 e do entendimento do Supremo Tribunal Federal no Recurso Extraordinário 636.886 (Tema 899 da Repercussão Geral) , arquivando-se o presente processo ante a ausência de pressupostos de constituição e de desenvolvimento válido e regular do processo' (peça 148, p. 15) .
6. Registro que, em diversas oportunidades, ao promover minuciosa e detida análise do tema, defendi que a prescrição da pretensão de ressarcimento ao erário deve seguir as regras estabelecidas no Código Civil atualmente vigente. Cito, como exemplo, os pareceres emitidos nos autos do TC Processo 000.012/2020-3, da relatoria do Ministro Vital do Rêgo; do TC Processo 036.485/2019-5, da relatoria do Ministro-Substituto Marcos Bemquerer Costa; do TC Processo 020.232/2017-9, da relatoria do Ministro-Substituto Weder de Oliveira; do TC Processo 031.091/2013-0, da relatoria do Ministro Benjamin Zymler; do TC Processo 004.030/2017-6, da relatoria do Ministro-Substituto André Carvalho; do TC Processo 029.107/2019-9, da relatoria do Ministro Raimundo Carreiro; do TC Processo 006.359/2019-1, da relatoria do Ministro Augusto Nardes; do TC Processo 017.162/2007-1, da relatoria do Ministro Aroldo Cedraz; do TC Processo 035.278/2015-3, da relatoria do Ministro-Substituto Augusto Sherman Cavalcanti; do TC Processo 000.071/2020-0, da relatoria do Ministro Jorge Oliveira; do TC Processo 027.487/2017-2, da relatoria do Ministro Walton Alencar Rodrigues; e do TC Processo 018.978/2012-6, da relatoria do Ministro Bruno Dantas.
7. Nos pareceres lançados nos referidos processos, sustentei que, em razão de seu caráter genérico e da ausência de normas específicas que disciplinem o assunto, o art. 205 do Código Civil - que constitui a regra geral de prescrição - deve incidir, a priori, em todas as situações para as quais a lei não tenha estabelecido prazo inferior. As normas de direito civil, notadamente as insertas na parte geral do Código Civil, por sua abrangência e estofo em sólidos princípios de direito, devem orientar a aplicação do Direito em todos os ramos, quando não conflitantes com matérias especificamente reguladas. Assim, na inexistência de norma específica para a hipótese, entendo que devem incidir as regras da Lei 10.406/2002.
8. Compreendo, ademais, que a regra do art. 205 do Código Civil, conquanto inespecífica, é perfeitamente compatível com as normas que, desde muito, regem o procedimento de controle externo. E, neste passo, para que não se afronte a harmonia e o caráter sistêmico de suas normas, o Código Civil também pode e deve servir de parâmetro para o regramento de outras questões, como, por exemplo, e no que couber: as causas de suspensão previstas nos arts. 198 e 200; as causas interruptivas do art. 202, incisos I e VI; o recomeço da contagem do prazo estabelecido no art. 202, parágrafo único; a prescrição intercorrente prevista no art. 202, parágrafo único; os efeitos da interrupção efetuada contra devedor solidário, ex vi do art. 204, § 1º, in fine; o prazo geral de dez anos previsto no art. 205; e, o dever de guarda de documentos de que trata o art. 1.194.
9. Ciente de que a egrégia Corte de Contas da União continua a adotar a tese da imprescritibilidade da pretensão de ressarcimento (v.g. Acórdão 5236/2020-TCU-Plenário, 11.839/2020-TCU-2ª Câmara, 18/2021-TCU-1ª Câmara e 120/2021-TCU-Plenário) , peço vênias para ratificar o posicionamento externado nos pareceres acima referenciados, de que o exame da ocorrência da prescrição da pretensão de ressarcimento aos cofres públicos - instrumentalizada nos processos de contas que tramitam no TCU - deve ter como parâmetro o prazo geral de prescrição indicado no art. 205 da Lei 10.406/2002, contado a partir da data de ocorrência da irregularidade que deu origem ao débito, em consonância com o art. 189 da mesma lei.
10. Isso posto, passo ao exame da ocorrência da prescrição da pretensão de ressarcimento no caso concreto. Considerando que as regras aplicáveis à prescrição da pretensão punitiva, nos termos do Acórdão 1441/2016-TCU-Plenário, são as mesmas que ora proponho para a análise da prescrição da pretensão de ressarcimento ao erário; considerando que, in casu, as irregularidades que ensejaram a aplicação de sanção são as mesmas que deram causa à condenação em débito, assim como são as mesmas as causas interruptivas e demais variáveis; entendo cabível a análise em conjunto da ocorrência da prescrição para ambas pretensões.
11. Tendo tais balizas como parâmetro para o exame da matéria, concluo pela não ocorrência da prescrição das pretensões punitiva e de ressarcimento ao erário neste processo. Como as irregularidades que ensejaram o débito ocorreram nos exercícios de 2009 e 2010 (peça 62, p. 1) , a contagem do prazo prescricional foi interrompida pelo ato que autorizou a citação do responsável, expedido em 8/6/2016, sem que fosse completado o prazo de dez anos (peça 3) .
12. Examinando as questões que envolvem o mérito das presentes contas, destaco, entre as diversas alegações apresentadas pelo recorrente, as seguintes:
a) relativamente às conclusões do MPF baseadas no Inquérito Policial IPL 641/2011-SR/DPF/AL, não haveria provas efetivas da prática de crimes de improbidade, mas apenas a descrição do modus operandi de um grupo empresarial especializado em fraudar licitações;
b) no que diz respeito às compras do recorrente e seus familiares no Supermercado 15 de Novembro com recursos que deveriam ser destinados à aquisição de merenda escolar, tal conclusão estaria baseada em declarações de testemunhas que pretendiam minimizar suas próprias condutas;
c) os funcionários das empresas confirmaram seus delitos, mas sem mencionar a participação de agentes públicos ou políticos. Apenas depois do indiciamento de alguns envolvidos é que Péterson Melo e Silva alegou que Jair Lira Soares e familiares teriam feito compras pessoais com recursos do PNAE, o que não era verdade;
d) jamais foi comprovada a autenticidade das autorizações de compra por familiares do recorrente, segundo conclusão do desembargador federal que atuou no caso, ao concordar com a posição do MPF;
e) a sentença da 12ª Vara Federal da Seção Judiciária de Alagoas concluiu pela conduta dolosa do agente, consistente na realização de compras pessoais com dinheiro público em maio de 2010 (caixas de vinho) , no valor de R$ 394,32, coincidente com o valor de uma nota promissória emitida pela prefeitura, entretanto, o mesmo juízo, diante da falta de documentos probatórios, não reconheceu a prática de 63 (sessenta e três) atos de improbidade semelhantes;
g) relativamente à prática de frustrar o processo licitatório, o MPF atribuiu ao responsável irregularidades detectadas pela Controladoria-Geral da União (CGU) nos Pregões 001/2007, 001/2008, 001/2009 e 001/2010, mas a citada sentença judicial não a corroborou, considerando-a improcedente por falta de prova do dano ao erário. As supostas provas colhidas pelo MPF se resumem a depoimentos de testemunhas a respeito do modo como combinavam propostas e organizavam os documentos para a habilitação das empresas. O magistrado afastou a possibilidade de prática de pagamento de propina ou outras vantagens ilícitas;
h) se houve divergências entre as notas fiscais de aquisição de alimentos e os comprovantes de entrega nas escolas, isso resultaria de má-fé do fornecedor ou do controle deficiente das entregas;
i) as possíveis irregularidades nos procedimentos licitatórios somente poderiam ser perpetradas por alguém que conhece profundamente a legislação ou que tenha examinado minuciosamente todos os documentos, de modo que o então prefeito não poderia ser responsabilizado;
j) não é correto o emprego de informações contidas no Inquérito Policial 641/2011- SR/DPF/AL e na Ação Civil Pública por Ato de Improbidade Administrativa ajuizada pelo MPF, visto que carecem de autorização judicial.
13. Pelas razões expendidas na instrução técnica à peça 148, não merecem prosperar os argumentos apresentados pelo responsável em relação ao mérito das presentes contas. Não obstante, entendo oportuno tecer observações acerca de parte dos argumentos do recorrente.
14. O julgamento pela irregularidade das contas, com condenação em débito, fundamenta-se em duas irregularidades, quais sejam: a participação em fraude licitatória no Pregão Presencial 01/2009; e, a não comprovação do correto emprego da quantia original de R$ 45.440,55, referente à parte dos recursos públicos do PNAE repassados ao Município de Lagoa da Canoa (AL) nos anos de 2009 e 2010.
15. Como bem salientou a Secex-TCE, a metodologia utilizada no cálculo do débito partiu da confrontação entre as notas fiscais emitidas pelos fornecedores e o controle do recebimento de mercadorias nas escolas, encontrando-se o valor de R$ 26.395,33 como resultado líquido da diferença entre os quantitativos de gêneros alimentícios distribuídos e as quantidades registradas nas notas fiscais.
16. Além do que, verificou-se que determinados produtos, no montante de R$ 19.045,22, não foram distribuídos. Desse modo, como resultado da soma das parcelas de R$ 26.395,33 e R$ 19.045,22, o valor do dano ao erário alcançou os R$ 45.440,55. Tais divergências não foram satisfatoriamente justificadas pelo recorrente. O responsável não apresentou provas de que as referidas diferenças ocorreram em razão de má-fé do fornecedor ou do controle deficiente das entregas.
17. Assim como a unidade instrutiva, observo que a condenação em débito contida no Acórdão 1612/2020-TCU-Plenário tem como supedâneo o pagamento de merenda escolar sem comprovação de sua entrega. De modo diverso, a condenação pela Justiça Federal deriva do pagamento, com recursos públicos, de despesas na aquisição de mercadorias que foram destinadas ao ex-prefeito e a seus familiares. Não há como se inferir que a soma dos valores dos produtos que não foram entregues na escola corresponde ao valor das supostas aquisições efetivadas pelo ex-prefeito e familiares com recursos públicos.
18. Assim, in casu, as alegações recursais relacionadas à ausência de comprovação de que as mercadorias foram utilizadas em proveito do ex-prefeito e de seus parentes são insuficientes para elidir o prejuízo calculado nas presentes contas. Como não são exatamente coincidentes as irregularidades tratadas nestas contas e na ação judicial, entendo que as decisões adotadas na Justiça Federal não devem repercutir no julgamento da Corte de Contas.
19. Outra irregularidade tratada nestas contas diz respeito à fraude verificada no Pregão Presencial 001/2009, que foi conduzido e homologado pelo responsável. O julgado recorrido considerou responsáveis pela irregularidade tanto Jair Lira Soares quanto os pregoeiros que atuaram no referido certame, inclusive por não terem conduzido seus trabalhos com o mínimo cuidado na análise da documentação apresentada pelos licitantes, caracterizando o erro grosseiro de que trata o art. 28 do Decreto-lei 4.657/1942, com redação dada pela Lei 13.655/2018.
20. Entre as falhas derivadas da falta de cuidado do prefeito e dos pregoeiros, o Exmo. Relator a quo destacou as seguintes:
a) apresentação de proposta pela empresa Comercial 15 de Novembro, no que tange a 33 dos 36 itens licitados, com valores que diferem no percentual exato de 2% dos valores propostos pela Empresa Comercial Eucaliptos. Tanto a combinação de propostas quanto a realização de proposta pela mesma pessoa indicam a simulação e a ausência de competição; e
b) indicação do nome da empresa Comercial Compre Fácil no envelope de proposta da empresa 15 de Novembro (peça 62, item 16) .
21. Conforme salientou a Secex-TCE, a decisão recorrida, ademais, confirmou a tese do MPF de que o ex-prefeito, dolosamente, atuou no sentido de favorecer a empresa vencedora da licitação. Ainda assim, a responsabilização do ex-prefeito no âmbito do TCU não está relacionada às conclusões do MPF.
22. Por todo o exposto, com as vênias por discordar do encaminhamento apresentado pela unidade instrutiva, este membro do Ministério Público manifesta-se pelo conhecimento e não provimento do recurso de reconsideração interposto por Jair Lira Soares."
É o Relatório.

Técio Marques Gabriel (11.727/OAB-AL) e Enne Layne Ferreira Santos Almeida (13.313/OAB-AL), representando Comercial 15 de Novembro Ltda.; Marcos Vinicius do Nascimento Barros (13.382/OAB-AL), Eliza Daize Inacio Pereira (10.639/OAB-AL) e outros, representando Jair Lira Soares; Gedir Medeiros Campos Junior (6001/OAB-AL) e José Fragoso Cavalcanti (4.118/OAB-AL), representando Maria Arlenilde Nascimento Costa & Cia Ltda.; Técio Marques Gabriel (11.727/OAB-AL) e Enne Layne Ferreira Santos Almeida (13.313/OAB-AL), representando Comercial de Alimentos Rural Ltda.

Procurador Sergio Ricardo Costa Caribé.

TOMADA DE CONTAS ESPECIAL. PROGRAMA DE ALIMENTAÇÃO ESCOLAR (PNAE). DESVIO DE VERBAS E DE MERENDAS. NÃO COMPROVAÇÃO DA BOA E REGULAR UTILIZAÇÃO DE RECURSOS PÚBLICOS. FRAUDE LICITATÓRIA. CITAÇÃO. AUDIÊNCIA. OITIVA. REVELIA DE ALGUMAS DAS EMPRESAS ENVOLVIDAS NO ESQUEMA DE FRAUDE. REJEIÇÃO DOS ARGUMENTOS DE DEFESA TRAZIDOS AOS AUTOS PELOS DEMAIS RESPONSÁVEIS. IRREGULARIDADE DAS CONTAS DO ENTÃO PREFEITO, COM IMPUTAÇÃO DE DÉBITO E APLICAÇÃO DE MULTA. MULTA AOS DOIS PREGOEIROS. INABILITAÇÃO DOS TRÊS AGENTES PÚBLICOS PARA EXERCÍCIO DE CARGO EM COMISSÃO OU FUNÇÃO DE CONFIANÇA NO ÂMBITO DA ADMINISTRAÇÃO PÚBLICA. DECLARAÇÃO DE INIDONEIDADE DAS EMPRESAS PARA PARTICIPAREM DE LICITAÇÃO NA ADMINISTRAÇÃO PÚBLICA FEDERAL. EMBARGOS DE DECLARAÇÃO. INEXISTÊNCIA DE QUALQUER VÍCIO DE OMISSÃO, CONTRADIÇÃO OU OBSCURIDADE NA DELIBERAÇÃO EMBARGADA. MERA TENTATIVA DE REDISCUSSÃO DE MÉRITO. VIA RECURSAL INAPROPRIADA. ACLARATÓRIOS CONHECIDOS E REJEITADOS. RECURSO DE RECONSIDERAÇÃO. CONHECIMENTO. NEGATIVA DE PROVIMENTO. CIÊNCIA.

TOMADA DE CONTAS ESPECIAL (TCE)

Secretaria de Recursos (Serur); Secretaria de Controle Externo de Tomada de Contas Especial (SecexTCE).

Versam os autos sobre tomada de contas especial instaurada por força do Acórdão 1472/2016-TCU-Plenário (relator Ministro Raimundo Carreiro) , proferido no âmbito do TC Processo 040.955/2012-7 (apenso) , que tratou de representação do Ministério Público Federal acerca de desvio de recursos federais do Programa de Alimentação Escolar (PNAE) , nos exercícios de 2005 a 2010, no âmbito da Prefeitura Municipal de Lagoa da Canoa/AL.
Nesta etapa processual, examino recurso de reconsideração interposto por Jair Lira Soares contra o Acórdão 1612/2020-TCU-Plenário (relator Ministro Aroldo Cedraz) , por meio do qual este Tribunal, no que interessa ao recorrente, julgou irregulares as contas relativas à gestão de recursos recebidos por força do PNAE nos exercícios de 2009 e 2010, com imputação de débito e aplicação de multa.
Conforme delineado no Relatório, o recorrente traz argumentos no sentido de que o débito apurado não seria de sua responsabilidade, que não haveria implicação de ações e decisões judiciais sobre os mesmos fatos em relação a este processo e que não houve contribuição de sua parte para qualquer fraude no Pregão Presencial 001/2009, destinado à contratação de fornecedor de merenda escolar. A unidade instrutora avaliou, ainda, a incidência da prescrição da pretensão punitiva, por se tratar de matéria de ordem pública.
Ao examinar as razões recursais, a Secretaria de Recursos (Serur) concluiu que: i) não houve prescrição das pretensões punitiva e ressarcitória do Tribunal pelos ditames do Código Civil (Acórdão 1441/2016-TCU-Plenário) , mas teria ocorrido pelas regras da Lei 9.873/1999; ii)  não há como afastar o débito atribuído ao recorrente, pois independe das conclusões do MPF e da Justiça Federal, uma vez que subsiste a falta de comprovação da entrega de merenda escolar adquirida pelo Município de Lagoa da Canoa/AL durante a gestão de Jair Lira Soares.
Sob esses fundamentos, a Serur propôs conhecer do recurso e, no mérito, dar-lhe provimento em razão da incidência da prescrição segundo a Lei 9.873/1999. Subsidiariamente, caso não acolhida a tese da prescrição, sugere conhecer do recurso e negar-lhe provimento.
Em sua oitiva regimental, o Ministério Público junto ao TCU divergiu da proposta primária da Serur e propôs o conhecimento e não provimento do recurso de reconsideração interposto por Jair Lira Soares.
Preliminarmente, ratifico o despacho exarado no sentido de que os presentes recursos devem ser conhecidos, porquanto preenchem os requisitos de admissibilidade previstos nos arts. 32, inciso I, e 33, da Lei 8.443/1992.
Quanto ao mérito, acolho a análise da unidade instrutora e do MPTCU e incorporo os respectivos fundamentos às minhas razões de decidir, salvo com relação à tese da prescrição, ponto em que perfilho a posição deste Plenário.
Com relação à preliminar da prescrição da pretensão ressarcitória, adoto o posicionamento clássico e há muito reiterado desta Corte pela imprescritibilidade. 
No que se refere ao entendimento fixado a partir do RE 636.886/AL (Tema 899 da repercussão geral) ao presente caso, limito-me a registrar o que restou consignado pelo próprio relator, Ministro Alexandre de Moraes  (destaques acrescidos) :
"Os argumentos acima elencados conduzem à conclusão no sentido de que a pretensão executória de título executivo proveniente de decisão do TCU da qual resulte imputação de débito ou multa é prescritível; e, portanto, a ela se aplica o prazo prescricional da Lei de Execução Fiscal.
Nenhuma consideração houve acerca do prazo para constituição do título executivo, até porque esse não era o objeto da questão cuja repercussão geral foi reconhecida no Tema 899, que ficou adstrito, como sobejamente já apontado, à fase posterior à formação do título."
Na minha compreensão, diante dessa decisão e da inexistência de lei específica tratando do tema, o TCU terá necessariamente que suprir essa lacuna legislativa definindo as consequências da prescritibilidade, tais como o prazo prescricional, o início da contagem e as causas de interrupção.
Recentemente, ao apreciar o TC Processo 000.006/20173, o Tribunal decidiu remeter a análise do tema ao processo que será criado em decorrência do disposto no item 9.8 do Acórdão 459/2022-TCU-Plenário (redator Ministro Walton Alencar Rodrigues) , de 9/3/2022, por meio do qual foi expedido comando à Secretaria-Geral de Controle Externo desta Casa para que forme grupo técnico de trabalho destinado a apresentar projeto de ato normativo que discipline "o tema da prescrição da pretensão ressarcitória e da prescrição da pretensão punitiva no âmbito do controle externo, tendo por base jurisprudência predominante do Supremo Tribunal Federal, adequando-a às especificidades das diversas formas de atuação do Tribunal de Contas da União".
 Dessa forma, até a conclusão desse trabalho, permanecem vigentes, em relação à prescrição da pretensão sancionatória, as regras do Acórdão 1441/2016-TCU-Plenário, e quanto à pretensão ressarcitória, a imprescritibilidade. 
Entendo ainda que não merecem prosperar os argumentos trazidos pelo recorrente, que basicamente circundam os desdobramentos das conclusões do MPF e do Poder Judiciário acerca dos mesmos fatos.
Observo que o acórdão recorrido se fundamentou em duas irregularidades: a participação em fraude licitatória no Pregão Presencial 001/2009 e a não comprovação do correto emprego da quantia original de R$ 45.440,55, referente à parte dos recursos públicos do PNAE nos anos analisados.
Como bem frisou a unidade instrutora, a metodologia de cálculo do débito partiu da confrontação das notas fiscais emitidas pelos fornecedores com o controle do recebimento de mercadorias nas escolas, encontrando-se R$ 26.395,33 como diferença entre os quantitativos de gêneros alimentícios distribuídos e as quantidades registradas nas notas fiscais. Observou-se ainda que determinados produtos, no montante de R$ 19.045,22, não foram distribuídos. 
Desse modo, como resultado da soma das parcelas de R$ 26.395,33 e R$ 19.045,22, o valor do dano ao erário alcançou R$ 45.440,55. Tais divergências não foram satisfatoriamente justificadas pelo responsável em seu expediente recursal. Em outras palavras, esse não apresentou provas das alegações de que as referidas divergências decorreriam de má-fé do fornecedor ou do controle deficiente das entregas, ou ainda causa alheia à sua esfera de governança e responsabilidade.
De modo diverso, a condenação do gestor pela Justiça Federal derivou do pagamento, com recursos públicos, de mercadorias que foram destinadas a si e a seus familiares. Não há, entretanto, como se inferir que a soma dos valores dos produtos que não foram entregues nas escolas corresponde ao valor das supostas aquisições efetivadas pelo ex-Prefeito e familiares com recursos públicos, visto que esse aspecto transcende as atribuições desta Corte, circunscritas à verificação do emprego ou não dos recursos em prol da finalidade pública prevista.
Dessa feita, as alegações recursais relacionadas à ausência de comprovação de que as mercadorias foram utilizadas em proveito do ex-Prefeito e de seus parentes não servem para elidir o prejuízo calculado nas presentes contas.
O recorrente tampouco logrou afastar a outra irregularidade tratada nestas contas, que diz respeito à fraude no Pregão Presencial 001/2009, por ele conduzido e homologado. Conforme salientou a unidade instrutora, ele não foi capaz de afastar as constatações de que atuou diretamente no sentido de favorecer a empresa vencedora da licitação por meio de diversos atos que eram claramente irregulares e de fácil percepção, a exemplo de: i) cotação de preços apenas junto a empresas de um mesmo grupo empresarial; ii) não publicação do edital de licitação em diário oficial ou jornais de grande circulação; iii) entrega do edital do certame apenas a empresas do referido grupo empresarial; iv) apresentação de proposta pela empresa Comercial 15 de Novembro, no que tange a 33 dos 36 itens licitados, com valores que diferem exatamente de 2% dos preços propostos pela Empresa Comercial Eucaliptos, indicando simulação de disputa, seja pela combinação de propostas ou pela elaboração de proposta pela mesma pessoa; dentre outros.
Esses aspectos e os demais argumentos, conforme já frisei, foram analisados e refutados pela unidade instrutora, a cujos fundamentos remeto, por dever de síntese e objetividade processuais.
Por esses motivos e por considerar improcedente a preliminar da prescrição, acolho a proposta subsidiária da unidade instrutora no sentido de conhecer e negar provimento ao presente recurso de reconsideração, mantendo-se inalterado o Acórdão 1612/2020-TCU-Plenário.
Ante o exposto, voto por que o Tribunal adote o Acórdão que ora submeto à deliberação deste Colegiado.
TCU, Sala das Sessões, em 23 de março de 2022.
Ministro BRUNO DANTAS 
Relator